臺灣臺中地方法院民事判決　　　　　　　 96年度訴字第370號
原　　　告　丙○○
　　　　　　甲○○
共　　　同
訴訟代理人　呂勝賢律師
被　　　告　戊○○
訴訟代理人　己○○
　　　　　　庚○○
上列當事人間拆屋還地事件，本院於96年6月25日言詞辯論終結
，判決如下：
    主    文
被告應將坐落臺中縣潭子鄉○○段五三四之一地號土地上如附圖
所示紅色部分面積一二四點二七平方公尺之地上物拆除騰空，並
將土地返還予共有人全體。
訴訟費用由被告負擔。
本判決於原告以新臺幣壹拾玖萬玖仟元供擔保後，得假執行。
    事實及理由
一、原告起訴主張略以：
（一）坐落臺中縣潭子鄉○○段534-1地號土地（下稱系爭土地
      ）為兩造及其他共有人丁○○、林珠敏、潘乙○○等人所
      共有，應有部分各六分之一。被告未經全體共有人之同意
      ，以系爭鐵皮搭蓋之地上物占用系爭土地上如附圖所示紅
      色部分，面積124.27平方公尺，致妨害原告及其他共有人
      等權利之行使，經原告請求被告拆除地上物並返還該部分
      土地，未獲置理。
（二）被告未經共有人協議分管，即占有使用系爭土地，乃無權
      占有並妨害原告及其他共有人權利之行使，爰依民法第
      821條、第767條及最高法院74年度第2次民事庭會議決定
      之意旨，訴請被告拆除地上物，並將土地返還予共有人全
      體。並聲明：求為判決除假執行供擔保金額外，如主文所
      示。
（三）對被告答辯之補充陳述：
    (一)被告所提附圖藍色部分之三合院，其部分正身及護龍乃在
      民國（下同）70年間即由兩造之父母建築居住使用，其門
      牌號碼為「臺中縣潭子鄉○○村○鄰○○路○段147號」，
      其稅籍編號為：00000000000，起課年月為70年10月，構
      造別及面積為：純土造100.8平方公尺、磚石造71.4平方
      公尺。而被告所提出之臺中縣稅捐稽徵處80年簡便行文表
      載明之建物構造一為加強磚造，一為磚石造，其面積分別
      為51.2平方公尺及27平方公尺。前揭原「臺中縣潭子鄉○
      ○村○鄰○○路○段147號」，與被告80年間申報建築完成
      之房屋，其建築完成時間、課稅稅籍、構造及面積均不相
      同，足見系爭地上物乃被告事後所擅自搭建，未得全體共
      有人同意。
    (二)被告所提出之臺中縣稅捐稽徵處80年簡便行文表載明之建
      物構造、面積，與系爭建物係鐵架鐵皮搭蓋及建物面積，
      均不相符，足證被告抗辯系爭建物早在79年間即占有系爭
      土地並建築使用，不足採信。
    (三)兩造間並無分管使用協議存在，此經證人丁○○、潘乙○
      ○證述明確。縱認被告所謂之舊厝分管使用及占用之歷史
      事實存在，亦不能證明被告就系爭房地之建築使用係經他
      共有人全體同意而有正當合法之權源。
    (四)被告辯稱原告及其他共有人同意共同購買，乃默許承認被
      告已占有使用權源之事實，原告否認之。且本件兩造及共
      有人為申請辦理系爭土地之承租及申購，所據以辦理之房
      屋係以70年間由兩造之父林傳所建造之房屋為申請，並未
      提出前揭被告80年間建造房屋之稅籍證明，足證原告及其
      他共有人乃與原告依法辦理系爭土地之承租及申購，依法
      行使其應有之權利，並未表示同意及不追究被告之無權占
      有及搭建地上物之不法行為。
二、被告答辯略以：
（一）系爭土地係在95年1月12日向國有財產局購買後才形成共
      有關係，而被告早於79年間即占有系爭土地並建築地上房
      屋使用，至今已有十五年之久，被告如何於79年間建築之
      初，徵求95年間才形成共有所有權之原告及他共有人之同
      意。且原告95年8月發函後，被告亦回復並委請江義火地
      政士代為溝通協調，並非全然不為置理。
（二）被告與原告及他共有人之舊厝從來即占有系爭土地，供房
      舍、廣場、聯外道路等使用，而被告分管使用位置為「福
      」字之部分，故系爭土地亦由被告占有使用至今，基於舊
      厝分管使用及占有系爭土地之歷史事實，本件並無民法第
      821條及第767條規定之適用。再原告所稱之系爭地上物（
      鐵架鐵皮搭建），為被告於85年間所搭建，中間部分因93
      年敏督利颱風來襲損壞整建過，絕非原告所說事後新搭建
      之地上物，更無未經共有人全體同意而擅自搭蓋情事。
（三）95年1月間共有人（兄弟姐妹及母親）等6人向國有財產局
      購買系爭土地時，即明知被告於系爭土地上建築有地上物
      ，且明知被告於舊厝從來使用之分管位置即在系爭土地旁
      ，由原告占有原屬國有土地之系爭土地建築房屋使用，對
      於原告及他共有人而言即有使用權源。原告及其他共有人
      同意共同購買，乃默許承認被告已占有使用權源之事實，
      卻於事後藉由共同購買系爭土地而形成共有關係，要求被
      告拆屋還地，悖於民法第148條之誠實信用原則，顯係權
      利之濫用。且系爭土地原告等若有規劃出租、出售等情事
      ，皆可與被告協議處理，不需大費周章。被告同為所有權
      人之一，又依從來分管使用之事實，並無妨害原告及他共
      有人權利之情事，原告驟而興訟欲拆除被告辛苦耗資數十
      萬元建築之房屋，實有以損害他人為主要目的之情事，亦
      是權利之濫用。
（四）綜上，被告占有使用系爭土地建築房屋之事實發生於取得
      共有前，與民法第821條規定情形不同，被告占有使用系
      爭土地並非無權源，且無不予置理之情事，然原告遽而提
      起本件訴訟，顯係權利濫用，有違誠信原則。並聲明：求
      為判決駁回原告之訴。
三、法院之判斷：
（一）原告主張兩造及訴外人丁○○等人為系爭土地之共有人，
      而被告占用系爭土地如附圖所示之紅色部分之特定部分之
      事實，業據其提出土地登記簿謄本、現場照片多幀為憑，
      且經本院豐原簡易庭法官會同兩造及臺中縣雅潭地政事務
      所測量人員至現場履勘，製有勘驗測量筆錄、土地複丈成
      果圖（即附圖）及兩造分別再提出之照片多幀附卷可稽，
      堪信為真實。
（二）按所有人對於無權占有或侵奪其所有物者，得請求返還之
      。對於妨害其所有權者，得請求除去之。有妨害其所有權
      之虞者，得請求防止之。民法第767條定有明文。復按各
      共有人按其應有部分，對於共有物之全部雖有使用收益之
      權。惟共有人對共有物之特定部分使用收益，仍須徵得他
      共人有全體之同意，非謂共有人得對共有物之全部或任何
      一部有自由使用收益之權利。如共有人不顧他共有人之利
      益，而就共有物之全部或一部任意使用收益，即屬侵害他
      共有人之權利。又未經共有人協議分管之共有物，共有人
      對共有物之特定部分占有使用收益，須徵得他共有人全體
      之同意。如未經他共有人全體之同意，而就共有物之全部
      或一部任意占有使用收益，即屬侵害他共有人之權利，他
      共有人自得本於所有權，請求除去其妨害或請求向全體共
      有人返還其占用部分。末按，各共有人對於第三人，得就
      共有物之全部為本於所有權之請求，但回復共有物之請求
      ，僅得為共有人全體之利益為之，民法第821條定有明文
      。倘共有人中之一人起訴時，在聲明中請求應將共有物返
      還於共有人全體，即係為共有人全體利益請求，無須表明
      全體共有人之姓名（最高法院62年度臺上字第1803號、84
      年度臺上字第339號判例、83年度臺上字第541號裁判意旨
      參照）。本件原告為系爭土地之共有人，其本於所有權請
      求占有系爭土地之被告拆除地上物，返還土地與共有人全
      體，即係為共有人全體利益請求，於法即非無據。而查原
      告主張被告係無權占有前述土地，惟為被告所否認，並以
      前詞置辯，是本件所應審究者為：被告占有系爭土地之特
      定部分，是否有正當權源。經查：
    (一)按分管契約係指共有人間約定各自分別占有共有物之特定
      部分而為管理之契約，按諸民法第820條第1項規定意旨，
      自應由共有人全體共同協議定之（最高法院89年度臺上字
      第585號判決意旨參照）。本件被告主張兩造及訴外人丁
      ○○等共有人立有分管契約書，同意按占有現況分管使用
      乙節，為原告所否認；而被告就此亦未提出任何書面文件
      以為證明。再經訊之證人丁○○、潘乙○○亦均一致證稱
      兩造及訴外人丁○○等兄弟姐妹，於父親過世後，並未就
      父親遺留之房屋、土地或其他財產訂定分產或分管契約（
      參本院96年4月23日言詞辯論）。次查，系爭土地乃兩造
      及其他共有人共同向國有財產局承購，非屬兩造及其他繼
      承人之共同被繼承人之遺產，此為兩造所不爭之事實（詳
      下述(二)），是即認兩造及其他繼承人就被繼承人之遺產訂
      有分產契約，共有人間就系爭土地之使用權利，亦不受分
      產契約之拘束。是被告上開關於因分管契約而有占有系爭
      土地特定部分權利之抗辯，尚不足採。
    (二)系爭土地原有國有財產局管領之國有土地，其後於89年間
      為兩造及訴外人丁○○、林珠敏、林楹翔、林宇婷等人向
      國有財產局辦理共同承租，95年間始由兩造及共有人丁○
      ○、林珠敏、林楹翔、林宇婷等人共同承購等事實，為兩
      造所不爭執，且有本院調閱之國有財產局土地申購案卷及
      租賃契約檔案卷（參財政部國有財產區臺灣中區辦事處96
      年5月22日台財產中管字第0960014691號函及所附檔案）
      附卷可憑，自堪信為真實。而查，被告所搭建之系爭房屋
      均係在共同租用及承購系爭土地之前，此亦為兩造所不爭
      執，且有臺中縣稅捐稽徵處96年5月15日中縣稅密房字第
      0962032673號函及所附資料可憑。是被告所搭建如附圖所
      示紅色部分之建物，於租用、承購系爭土地之前，顯屬無
      權占用國有土地。再查，兩造及訴外人丁○○共同租用系
      爭土地即係為申購系爭土地，至購得土地後，各共有人間
      如何使用系爭土地，則未見有約定，亦如前述。對此被告
      雖辯稱，原告及其他共有人同意共同購買，乃默許承認被
      告已占有使用權源等語。然查兩造及訴外人丁○○、林珠
      敏、林楹翔、林宇婷等人為申請辦理系爭土地之承租及申
      購，所據以辦理之房屋係以70年間由兩造之父林傳所建造
      之房屋，並未提出前揭被告80年間建造房屋之稅籍證明（
      此有國有財產局上開函送檔案、臺中縣稅捐稽徵處函附稅
      籍資料及原告96年3月14日準備書狀所提出之臺中縣稅捐
      稽徵處95年10月25日稅籍證明書等可憑），足證兩造及訴
      外人丁○○、林珠敏、林楹翔、林宇婷等人，乃係依法行
      使其等得申租及申購系爭土地之權利。至被告建造系爭房
      屋雖早於承租、申購系爭土地之前，且房屋坐落位置明顯
      ，原告等人亦無視而不見之可能；惟沈默行為，有單純沈
      默與默示同意等各種類型存在之可能，而其法律效果亦不
      相同；本件原告及其他共有人之沈默行為，究係默示同意
      ，或單純沈默，抑或代表其他意義，即須另有證據以為佐
      證足認定之。被告以原告等之沈默為默示同意其繼續占有
      系爭土地，惟並未舉證以實其說；且本院認僅由兩造與其
      他共有人共同申購土地後未約明如何使用系爭土地，或短
      期內（95年2月8日共同承購系爭土地，於95年8月11日原
      告丙○○發函催告被告返還土地）未表示對被告房屋占有
      系爭土地如何處理等行為，尚無從遽予推認原告及訴外人
      丁○○、林珠敏、林楹翔、林宇婷等人有同意、默示同意
      或不追究被告搭建地上物無權占用系爭土地行為之情形。
      從而，本院認被告此部分之抗辯，亦不足採。
    (三)被告以原告起訴有權利濫用，且以損害被告等利益為主要
      目的，違反誠信原則云云置辯。惟查權利之行使，是否以
      損害他人為主要目的，應就權利人因行使權利所得利益，
      與他人及國家社會因其行使權利所受之損失，比較衡量以
      定之。倘其權利之行使，自己所得利益甚微，而他人及國
      家社會所受損失甚大者，即可謂以損害他人為主要目的（
      最高法院71年臺上字737號判決意旨參照）。被告所有之
      地上物既無使用系爭土地特定部分之合法權源，而占用兩
      造與訴外人丁○○等人所共有土地之特定部分，占用面積
      共計124.27平方公尺，約達原土地面積之41.9%（124.27
      ÷296.54=0.419），顯已侵害全體共有人之權益，原告為
      求所有權之圓滿，訴請被告予以拆除，難謂係損害其經濟
      利益，故原告主張拆除系爭建物，核屬權利之正當行使，
      非以損害他人為主要目的，並無濫用權利，被告上揭抗辯
      ，亦不可採信。
（三）綜上，被告之各項抗辯，俱不足以證明其有占有系爭土地
      特定部分之合法權源。而按民法第818條所定：各共有人
      按其應有部分，對於共有物之全部有使用收益之權，是一
      種抽象標準，除共有人依共有物的性質，能在無礙他共有
      人的權利限度內，按其應有部分行使其用益權以外，在其
      他情形，共有人如何對其共有物為使用收益，仍須依共有
      人全體的協議來決定，並不是指共有人得對於共有物的全
      部或任何一部有自由使用收益的權利。因此，共有人對於
      共有物的特定部分為使用收益，仍須徵得他共有人全體的
      同意。如果共有人不顧他共有人的利益，而就共有物的全
      部或一部任意為使用收益，即屬侵害他共有人的權利，其
      逾越應有部分為使用收益，他共有人自得就共有物全部，
      為所有權的請求（最高法院84年度臺上字第2808號、87年
      度臺上字第235號判決意旨參照）。本件被告占有系爭土
      地特定部分建築房屋以供己用，既不能證明曾得原告及其
      他全體共有人之同意，已屬侵害其他共有人之權利，原告
      自得本於所有權請求被告拆除房屋，並將土地返還共有人
      全體。從而；原告依據上開民法規定，請求被告將系爭土
      地上如附圖所示紅色部分之地上物拆除騰空，並返還土地
      與共有人全體，即屬正當，應予准許。
四、本件判決之基礎已臻明確，兩造其餘之攻擊防禦方法及舉證
    ，核與判決無影響，毋庸一一論列，併此敘明。
五、原告陳明願供擔保以代釋明，聲請宣告假執行，經核無不合
    ，爰酌定相當擔保金額，予以准許。
據上論結，本件原告之訴為有理由，依民事訴訟法第78條、第
390條第2項，判決如主文。
中　　華　　民　　國　　96　　年　　7 　　月　　16　　日
                  民事第二庭    法  官　王鏗普
正本係照原本作成。
如對本判決上訴，須於判決送達後20日內向本院提出上訴狀。
中　　華　　民　　國　　96　　年　　7 　　月　　16　　日
                                書記官
